最高法院民事判決　　　　　　　　　　　　　　　九十一年度台上字第二○三二號
　　上　訴　人　乙 ○ ○
　　　　　　　　甲 ○ ○
　　　　　　　　丙○○○
　　共　　　同
　　訴訟代理人　林
　　　　　　　　莊 柏 林律師
　　被 上訴 人　丁　　○
　　　　　　　　戊 ○ ○
右當事人間請求塗銷抵押權登記事件，上訴人對於中華民國九十年一月十六日台灣高
等法院第二審判決（八十九年度上字第一○九一號），提起上訴，本院判決如左：
    主  文
原判決廢棄，發回台灣高等法院。
    理  由
原審維持第一審所為上訴人敗訴之判決，駁回其上訴，無非以：上訴人主張，上訴人
乙○○原為原判決附表（下稱附表）編號一至十所示土地之所有權人，於民國七十三
年八月以上開土地為擔保，設定新台幣（下同）四百五十萬元，存續期間自七十三年
八月二日起至七十四年八月二日止，清償期為七十四年八月二日之本金最高限額抵押
權於被上訴人。惟被上訴人對伊並無債權存在。其後乙○○所有之編號十土地遭查封
拍賣，由上訴人甲○○、丙○○○取得所有權，為此依民法第七百六十七條妨害排除
請求權，求為命被上訴人就上開土地於七十三年八月二日以楊梅地政事務所楊地字第
００五００五號收件，同年八月三日登記之本金最高限額四百五十萬元，存續期間自
七十三年八月二日起至七十四年八月二日止之抵押權登記，應予塗銷之判決（第一審
判決上訴人敗訴，上訴人聲明不服提起上訴，另擴張聲明確認被上訴人對乙○○之債
權四百五十萬元不存在）。查乙○○與被上訴人之借貸關係，業經被上訴人提出上訴
人所不爭執之協議書、切結書及本票、支票等為證；並經證人張學強於第一審證稱，
當時乙○○向伊借三百萬元，伊轉向被上訴人借並經手借與三百萬元，且設定本金最
高限額四百五十萬元抵押權，在登記好之同時，乙○○提出協議書及切結書交付，伊
就當場交現金三百萬元。後來乙○○又陸續借錢，連前面三百萬元共六百四十九萬多
元，共簽發五張支票，其中也包含違約金二百萬元。當時因為設定抵押未約定利息，
乃以違約金名目充當利息。剩餘的部分則是零星借款等語。則被上訴人就借貸之要物
性已盡舉證之責任。惟上訴人迄言詞辯論終結前，均無法提出其已清償本件債務之證
明。其雖主張被上訴人提出之七十四年七月二十三日，面額二百萬元，指定菲律賓
首都銀行台北分行為擔當付款人之本票，並未記載受款人，更無提示人，難據此認定
係被上訴人得行使之債權，被上訴人於八十八年二月二十四日行使時已罹三年時效，
其請求權應歸於消滅；七十四年八月二十四日，面額二十六萬四千元，指定菲律賓
首都銀行台北分行為擔當付款人之本票，其提示人為訴外人羅廷瑄，且其本票債權亦
罹三年時效而消滅；七十四年八月二十日，面額二百萬元，以合作金庫大同支庫為
付款人之支票，其提示人為訴外人蔣盛煌，且支票債權已罹一年時效而消滅；七十
四年十月五日，面額二百十二萬元以台北市第二信用合作社大同分社為付款人之支票
，並未記載受款人，亦無提示人，且支票債權亦罹一年時效而消滅；七十四年八月
四日，面額十一萬五千二百元，以菲律賓首都銀行台北分行為擔當付款人之支票，其
提示人為訴外人羅廷瑄，且其支票債權，亦罹一年時效而消滅。惟乙○○簽發上開本
票及支票五張係作為清償之方法，本票、支票若未兌現，依民法第三百二十條新債清
償法則，其原來之債權仍不消滅，且上開本票或支票其到期日雖有在抵押權存續期間
之後者，此係支票或本票到期上訴人乙○○無法支付而換票之結果，亦據證人張學強
在原審證述明確，則上開本票、支票五張票據時效縱屬消滅，只是清償方法無法完成
而已，上訴人對於被上訴人之本件債務仍然存在，何況時效消滅僅為抗辯權發生原因
，其債權並不因此而消滅。從而上訴人追加請求確認四百五十萬元債權不存在，尚非
有據，應予駁回。復按一般債權之時效為十五年，債權時效屆滿後，五年間不實行抵
押權，抵押權始消滅。查本件最高限額抵押權所擔保之債權之存續期間為七十三年八
月二日起至七十四年八月二日止。上訴人向被上訴人借款四百五十萬元係在七十三年
八月七日，還款時間則在七十四年八、九月間，債權尚未罹於十五年消滅時效，縱或
時效屆滿，抵押權亦尚有五年存續期間，況被上訴人已實施抵押權，並經法院就系爭
土地准予拍賣在案，有拍賣抵押物裁定附卷可稽。從而，上訴人本於所有權求為判命
系爭抵押權塗銷，洵屬無據等詞。為其判斷之基礎。
按「最高限額抵押契約定有存續期間者，訂立契約之目的，顯在擔保存續期間內所發
生之債權，凡在存續期間所發生之債權，皆為抵押權效力所及，於存續期間屆滿前所
發生之債權，債權人在約定限額範圍內，對於抵押物均享有抵押權。」（本院六十六
年台上字第一０九七號判例參照）。查乙○○與被上訴人間所訂之抵押權設定契約書
於聲請登記以外之約定事項中載明「借款金額以開立支票為依據」（見一審卷五五頁
）。而兩造所簽定之協議書亦載明，乙○○交付七十三年十月六日合庫大同支庫九三
九八七五號面額三百萬元支票及同支庫九三九八七六號面額二百萬元違約金之支票（
見一審卷六四頁背面）。雖原審據證人張學強所證，認定上開票據之到期日雖有在抵
押權存續期間之後者，此係票據到期乙○○無法支付而換票之結果。果爾，被上訴人
定有上開三百萬元支票之換票，惟未見被上訴人提出；況證人張學強亦證稱，後來上
訴人又陸續借錢，連前面三百萬元共六百四十九萬多元，並且簽發支票給我們，共五
張支票，其中也包含違約金二百萬元等語。則上訴人於上開抵押權存續期間，究竟向
被上訴人借款若干？其間如何換票？未見原審調查審認。事實既未清楚，何能否定上
訴人追加請求確認四百五十萬元債權不存在？況上訴人復主張，被上訴人債權之證物
皆是訴外人轉給他的，並非其自己債權（見原審卷八五頁）；又主張上開之本票，
係執票人蔣盛煌所持有，經其背書後交由陳瑞華等人向台灣桃園地方法院聲請裁定准
許強制執行；之本票，係訴外人羅廷瑄所提示，並經聲請台灣台北地方法院裁定准
許強制執行；之支票，其提示人為訴外人羅廷瑄，亦經台灣台北地方法院七十四年
度訴字第一一七七一號和解等語（見原審卷一０八至一一０頁）。上訴人之上開主張
是否屬實？果真屬實，則被上訴人係於何時？如何取得上開票據？事關上訴人就上開
票據債務是否為抵押債務甚鉅，亦屬重要之防禦方法，原審就此亦未表示其取捨之意
見，顯有判決不備理由之違法。上訴論旨，指摘原判決不當，求予廢棄，非無理由。
據上論結，本件上訴為有理由，依民事訴訟法第四百七十七條第一項、第四百七十八
條第一項，判決如主文。
中      華      民      國    九十一    年      十      月      八      日
                              最高法院民事第七庭
                                  審判長法官  朱  建  男
                                        法官  曾  煌  圳
                                        法官  沈  方  維
                                        法官  劉  福  來
                                        法官  鄭  玉  山
      右正本證明與原本無異
                                              書  記  官
中      華      民      國    九十一    年      十      月     十六     日
